臺灣高等法院花蓮分院刑事判決　　 100年度上更(一)字第48號
上　訴　人
即　被　告　趙萬明
指定辯護人　張照堂律師
上列上訴人因違反毒品危害防制條例案件，不服臺灣花蓮地方法
院99年度訴字第349號中華民國99年12月27日第一審判決（起訴
案號：臺灣花蓮地方法院檢察署99年度偵字第3603號），提起上
訴，本院判決後，經最高法院發回更審，本院判決如下：
    主  文
原判決關於附表編號３、４部分均撤銷。
趙萬明被訴如原判決附表編號３所示販賣第一級毒品及如原判決
附表編號４所示販賣第二級毒品部分，均無罪。
    理  由
一、公訴意旨略以：上訴人即被告趙萬明（下稱被告）於民國99
    年1月7日凌晨3、4時許，在花蓮縣花蓮市○○○街22號2樓
    之3，以新台幣（下同）2千元之價格，販賣第一級毒品海洛
    因（下稱海洛因）8分之1錢予潘淑芳1次（即如原判決附表
    編號３所示部分）；於98年11月初某日，在花蓮縣花蓮市○
    ○○街17號2樓，以2千元之價格，販賣第二級毒品甲基安非
    他命（潘淑芳係施用甲基安非他命，起訴書及原判決誤載為
    安非他命；下稱甲基安非他命）予潘淑芳1次（即如原判決
    編號４所示部分），因認被告分別涉犯毒品危害防制條例第
    4條第1項、第2項之販賣第一級毒品、第二級毒品罪嫌云云
    。
二、按犯罪事實應依證據認定之，無證據不得認定犯罪事實；不
    能證明被告犯罪者，應諭知無罪之判決，刑事訴訟法第154
    條第2項及第301條第1項，分別定有明文。次按認定不利於
    被告之事實，須依積極證據，苟積極證據不足為不利於被告
    事實之認定時，即應為有利於被告之認定，更不必有何有利
    之證據；又犯罪事實之認定，應憑真實之證據，倘證據是否
    真實尚欠明確，自難以擬制推測之方式，為其判斷之基礎；
    刑事訴訟法上證明之資料，無論為直接或間接證據，均須達
    於通常一般之人均不致有所懷疑，而得確信其為真實之程度
    ，始得據為有罪之認定，若其關於被告是否犯罪之證明未能
    達此程度，而有合理懷疑之存在，致使無從形成有罪之確信
    ，根據「罪證有疑，利於被告」之證據法則，即不得遽為不
    利被告之認定，最高法院30年上字第816號、53年臺上字第
    656號、76年臺上字第4986號判例可資參照。次按毒品危害
    防制條例第17條第1項規定，犯同條例第4條至第8條、第10
    條或第11條之罪，供出毒品來源，因而查獲其他正犯或共犯
    者，減輕或免除其刑。則施用毒品之人如供出毒品之來源，
    有可能因而獲邀減輕或免除其刑之寬典，故其陳述須無瑕疵
    可指外，且為擔保持有或施用毒品者所稱其所買受毒品指證
    之真實性，尤應有足以令人確信其陳述為真實之補強證據，
    始能資為論罪之依據。因而，事實審法院必須調查其他證據
    以為補強，使其證明力達於一般人均不致有所懷疑而得確信
    其為真實之程度，始得據為對他人不利之認定。而關於毒品
    施用者其所稱向某人購買毒品之供述，必須補強證據佐證，
    係指毒品購買者之供述縱使並無瑕疵，仍須補強證據佐證，
    以擔保其供述之真實性，該所謂補強證據，必須與施用毒品
    者關於相關毒品交易之供述，具有相當程度之關連性，且足
    使一般人對於施用毒品者之供述無合理之懷疑存在，而得確
    信其為真實，始足當之。至於購買毒品者先後陳述次數之多
    寡、內容是否一致，均非足以擔保其關於毒品來源陳述真實
    性之補強證據，故不能據為關於毒品來源之陳述是否與事實
    相符之判斷依據，最高法院96年度台上字第1029號、100年
    度臺上字第5746號判決意旨可資參照。
三、公訴人認被告涉有上開罪嫌，無非以潘淑芳於警詢及檢察官
    偵訊中之證詞及被告所持用門號0000000000號行動電話與潘
    淑芳所持用之門號0000000000號行動電話之雙向通聯紀錄為
    其主要論據。惟訊據被告堅詞否認有何販賣第一級、第二級
    毒品予潘淑芳犯行，辯稱：證人潘淑芳都是捏造、挾怨報復
    ，是警察查獲潘淑芳時，告訴潘淑芳及其男友是伊告的密才
    抓到她，潘淑芳在車上時亦有跟其男友說是伊告的密，所以
    潘淑芳在99年1月7日警詢中會說伊有賣甲基安非他命及海洛
    因，實際上根本就不是伊告的密。99年1月7日伊沒有與潘淑
    芳通電話，也沒有去花蓮縣花蓮市○○○街22號2樓之3找他
    們，是99年1月7日前幾天去找他們。當天潘淑芳門號000000
    0000號行動電話沒有撥給伊門號0000000000號行動電話的紀
    錄，門號0000000000號行動電話潘淑芳在警詢中稱是其男友
    的。伊於98年11月初並無販賣甲基安非他命予潘淑芳，不記
    得有無與潘淑芳聯絡等語。
四、經查：
（一）證人潘淑芳雖曾於99年7月27日檢察官偵訊中證稱：伊有
      向被告購買海洛因及安非他命。於99年1月7日凌晨3、4時
      許，被告有到伊家，伊有施用海洛因，所以應該有向被告
      購買海洛因2千元，被告給伊8分之1錢。於98年11月初，
      當時伊還住在四八市場時，有向被告購買過1次甲基安非
      他命，被告到其花蓮縣花蓮市○○○街17號2樓租屋處交
      易，該次購買1公克甲基安非他命，價錢2千元，該次是被
      告直接跟其交易等語。於100年6月2日本院100年度上訴字
      第53號案件審理中復證稱：98年11月初，伊有以2千元的
      價格在花蓮市○○○街那邊跟被告買1公克的甲基安非他
      命，是被告到其租屋處拿安非他命給伊，伊交給被告錢；
      伊於檢察官偵訊中證稱99年1月7日凌晨3、4時被告當天有
      來伊家，伊有施用海洛因，所以應該有向被告購買海洛因
      2千元，被告給伊8分之1錢所述實在等語。均證稱被告有
      如原判決附表編號３、４所示販賣第一級、第二級毒品犯
      行。惟證人潘淑芳於99年1月7日在花蓮縣花蓮市○○○街
      22號2樓之3租屋處因通緝為警查獲後所採集之尿液檢體，
      經送往慈濟大學濫用藥物檢驗中心檢驗結果，有安非他命
      類（安非他命、甲基安非他命）、鴉片類（嗎啡、可待因
      ）陽性反應，經警移送臺灣花蓮地方法院檢察署偵辦，潘
      淑芳即自白於99年1月6日20時許，在花蓮縣花蓮市○○○
      街22號2樓之3租屋處，以將海洛因及甲基安非他命混同放
      入吸食器內，同時施用第一級、第二級毒品犯行，嗣經提
      起公訴後，復經原審法院以99年度訴字第96號判處有期徒
      刑11月在案，有前開判決書及證人潘淑芳之臺灣高等法院
      被告前案紀錄表各乙份在卷可稽。且潘淑芳於前開案件99
      年2月26日檢察事務官詢問中陳明其毒品上游為被告，想
      獲取減刑等情。從而證人潘淑芳為犯毒品危害防制條例第
      10條之罪之人，其若供出毒品來源，因而查獲其他正犯或
      共犯，得減輕或免除其刑，其亦表示為獲邀減刑寬典，而
      供出被告，其供出上手之目的明確，自有可能有作利己損
      人之不實供述之虞，其陳述須無瑕疵可指外，應有足以令
      人確信其陳述為真實之補強證據，始能資為論罪科刑之依
      據。然觀諸證人於本件被告違反毒品危害防制條例案件中
      之證述，係證述被告於99年1月7日凌晨3、4時販賣2千元
      、8分之1錢之海洛因予證人潘淑芳，適與證人潘淑芳於臺
      灣花蓮地方法院檢察署99年毒偵字第60號案件自白其於99
      年1月6日20時許施用毒品之時間點不同，且證人潘淑芳係
      同時施用海洛因與甲基安非他命，亦與其證述僅購買海洛
      因乙節不符；又倘認證人潘淑芳於向被告購得系爭海洛因
      後，尚未施用，即為警查獲，何以警方查獲時，並未扣得
      任何海洛因或甲基安非他命？從而證人潘淑芳於本件警詢
      、檢察官偵訊及本院前審審理中之證述，已與其自身施用
      毒品案件中之自白及客觀呈現之證據不符，非無瑕疵，其
      對於被告不利之陳述是否與事實相符，已有可疑。
（二）又被告始終堅稱警察在查獲潘淑芳時，曾告訴潘淑芳係伊
      檢舉潘淑芳，潘淑芳才會被查獲，潘淑芳挾怨報復始證稱
      其販賣第一級、第二級毒品等語。查證人潘淑芳於99年12
      月9日在臺灣花蓮地方法院檢察署99年度偵續字第63號潘
      淑芳誣告案件檢察官偵訊中業已稱：施勝文有提到是被告
      報警抓我們的等語；於100年8月12日臺灣花蓮地方法院檢
      察署100年度他字第75號曾忠民誣告等案件偵訊中復結證
      稱：伊有在移送地檢署的車上，跟曾萬枝說伊被抓是被告
      聯絡警察去抓的。因其等是同居人，才跟曾萬枝說，但這
      是伊自己猜測的想法，並沒有警察告訴伊是這樣。只要是
      吸毒的人被抓到都會這樣去聯想是誰，因為那時伊與被告
      最熟，伊與被告沒有仇恨，是伊自己猜測聯想等語。足徵
      證人潘淑芳於為警查獲後確實懷疑被告檢舉告密。證人曾
      萬枝即證人潘淑芳之男朋友於100年7月19日臺灣花蓮地方
      法院檢察署100年度他字第75號曾忠民誣告等案件中亦結
      證稱：潘淑芳這次被抓時在移送地方法院檢察署的車上時
      ，有跟伊說她被抓是被告聯絡警察去抓其等的，他說是警
      察跟他說的，那個警察他沒說等語；於100年8月12日臺灣
      花蓮地方法院檢察署100年度他字第75號曾忠民誣告等案
      件偵訊中且結證稱：當時被告與潘淑芳最熟，只有被告知
      道其等在哪裡，所以當時潘淑芳對伊說是他自己的猜測，
      並沒有說到任何警察的名字，只是說被告叫警察去抓其等
      等語。核與證人潘淑芳所述情節大致相符。從而由證人潘
      淑芳、曾萬枝前開證述內容可知，無論當時是否有他人告
      知潘淑芳其係遭被告告密始為警查獲，或因當時潘淑芳與
      被告最熟，潘淑芳懷疑為被告所檢舉，潘淑芳於99年1月7
      日為警查獲時，其主觀上確實懷疑係經被告檢舉，核與被
      告所辯尚屬情節相符，則其於同日警詢中及於同年7月27
      日檢察官偵訊中陳述被告於99年1月7日販賣海洛因、於98
      年11月初某日販賣甲基安非他命予其，動機自非單純，其
      證述虛偽之危險性較一般證人為高，更應有補強證據以增
      強其陳述之憑信性。
（三）又被告因認證人潘淑芳於99年1月7日警詢及同年7月27日
      檢察官偵訊中指訴其販賣第一級、第二級毒品等內容不實
      ，對潘淑芳提起誣告告訴，經臺灣花蓮地方法院檢察署檢
      察官於99年10月5日以99年度偵字第4810號為不起訴處分
      ，嗣經臺灣高等法院花蓮分院檢察署檢察長再議發回續行
      偵查，復經臺灣花蓮地方法院檢察署檢察官於99年12月13
      日以99年度偵續字第63號為不起訴處分。則證人潘淑芳甫
      因前開警詢及檢察官偵訊中之證述經被告提起誣告告訴，
      其於本院前審100年6月2日100年度上訴字第53號案件審理
      中自難以期待為與警詢及檢察官偵訊中不同之陳述，其於
      本院前審審理中之證述是否屬實，仍非無疑。且縱認證人
      潘淑芳於檢察官偵訊及本院前開審理中所述內容一致，亦
      仍非足以擔保其關於毒品來源陳述真實性之補強證據。
（四）再證人潘淑芳雖於99年7月27日檢察官偵訊中證稱其與被
      告交易時，其男友曾萬枝大部分時候都在場云云；於99年
      12月9日在臺灣花蓮地方法院檢察署99年度偵續字第63號
      潘淑芳誣告案件檢察官偵訊中稱：被告販賣毒品給伊時，
      其男朋友有在旁邊看到云云。然證人曾萬枝於本院100年
      12月2日審理中結證稱：伊大約在97年底或98年間左右與
      潘淑芳成為男女朋友並住在一起。對於審判長問以：「你
      是否曾經在潘淑芳向他人購買毒品時在場？」答稱：「我
      白天上班，晚上才跟他相處，所以我不知道。」對於審判
      長問：「潘淑芳在過去曾說過他曾經在99年1月7日凌晨3
      、4點，向被告在花蓮市○○○街22號2樓之3購買2千元之
      海洛因，並且另於98年11月初某日在花蓮市○○○街17號
      2樓向被告購買安非他命2千元，當時你有在場，他所說的
      是否實在？」復答稱：「被告有時會去找我或潘淑芳聊天
      ，但他們之間有沒有毒品交易我不知道。」等語，核與證
      人潘淑芳所述情節不符，足見證人潘淑芳證述非無瑕疵，
      其證述之憑信性即受打擊，則證人潘淑芳證述被告於前開
      時地販賣第一級、第二級毒品等情是否與事實相符，更有
      可疑。
（五）公訴人雖舉被告所持用門號0000000000號行動電話與潘淑
      芳所持用之門號0000000000號行動電話之雙向通聯紀錄為
      證。惟細究前開雙向通聯紀錄，並無任何98年11月初前開
      2門號之通話紀錄，無法作為證人潘淑芳所述被告於98年
      11月初某日販賣第二級毒品予其1次之補強證據。而潘淑
      芳所持用之上開行動電話雖曾於99年1月7日1時5分36秒、
      同日3時9分29秒接收來自被告所持用上開行動電話門號之
      電話通聯紀錄，然並無任何通話內容，且被告並未承認曾
      於前開時間撥打前開電話給潘淑芳，而證人潘淑芳固證稱
      於前開時間應有與被告通話，惟於100年6月2日本院100年
      度上訴字第53號案件審理中則稱：伊忘記這通通話是說什
      麼，這麼久了等語。無從推知前開通聯紀錄之對話內容，
      自無從遽認前開通話內容與證人潘淑芳所述被告販賣第一
      級毒品具有關連性。則證人潘淑芳所述被告於99年1月7日
      販賣2千元、8分之1錢之第一級毒品予其，固有前開電話
      通聯紀錄予以佐證，然並無法使其證明力達於一般人均不
      致有所懷疑而得確信為真實之程度。
五、綜上所述，證人潘淑芳證述被告於99年1月7日凌晨3、4許販
    賣第一級毒品等情，已與其自身施用毒品案件中之自白及客
    觀證據不符，非無瑕疵；且其於為警查獲時，主觀上係認遭
    被告出賣檢舉，始為警查獲，且係為獲邀減刑之寬典，而供
    出被告為其上手，其虛偽陳述之可能性自較一般證人為高，
    其於本件警詢及檢察官偵訊中之供述，是否與事實相符，尚
    有疑慮。而證人潘淑芳於本院前審審理中雖稱其於檢察官偵
    訊中所述為實在，然就其99年1月7日警詢及同年7月27日檢
    察官偵訊中所述，均經被告對之提起誣告告訴，自難期待證
    人於本院前審審理中為不同之證述。又其證述被告販賣毒品
    時，證人曾萬枝均在場等情，亦與證人曾萬枝證述內容相悖
    ，其證述容有瑕疵，憑信性尚屬不足。再者，系爭電話通聯
    紀錄，並無98年11月初之通話紀錄，缺乏補強證據，而被告
    及證人潘淑芳所持用之行動電話門號於99年1月7日雖有通話
    紀錄，但並無內容，無從得知是否與潘淑芳之證述具有關連
    性，亦難以補強其證述之憑信性。此外，復查無其他積極證
    據足資證明被告有何販賣第一級、第二級毒品犯行，本件即
    屬不能證明被告犯罪。
六、原審法院未為詳細勾稽全案證據調查所得，遽認被告於98年
    11月初某日犯毒品危害防制條例第4條第1項之販賣第一級毒
    品罪，於99年1月7日犯同條第2項之販賣第二級毒品罪，即
    非無違誤。被告上訴意旨否認犯罪，指摘原判決此部分不當
    ，為有理由，自應由本院將原判決撤銷改判，依法為無罪判
    決之諭知。
據上論斷，應依刑事訴訟法第369條第1項前段、第364條、第301
條第1項，判決如主文。
本案經檢察官陳松吉到庭執行職務。
中    華    民    國   100    年    12    月    19    日
                    刑事庭審判長法  官  何方興
                                法  官  王紋瑩
                                法  官  張宏節
以上正本證明與原本無異。
如不服本判決，應於收受送達後10日內向本院提出上訴書狀，其
未敘述理由者，並得於提起上訴狀後10日內向本院補提理由書（
均須按他造當事人之人數附繕本）「切勿逕送上級法院」。
中    華    民    國   100    年    12    月    19    日
                                書記官  溫尹明
原判決附表
┌─┬───┬───┬─────┬─────┬─────┐
│編│時間  │地點  │犯罪方式  │所犯法條  │所犯罪名及│
│號│      │      │          │          │宣告刑    │
├─┼───┼───┼─────┼─────┼─────┤
│1 │99年2 │花蓮縣│趙建強撥打│毒品危害防│趙萬明販賣│
│  │月2日9│吉安鄉│0000000000│制條例第4 │第一級毒品│
│  │時34分│吉興一│號行動電話│條第1項   │，累犯，處│
│  │後某時│街373 │予趙萬明，│          │有期徒刑拾│
│  │許    │巷58弄│並與趙萬明│          │柒年陸月。│
│  │      │6號   │相約在左列│          │未扣案之販│
│  │      │      │地點，雙方│          │賣第一級毒│
│  │      │      │碰面後趙萬│          │品所得新臺│
│  │      │      │明即以新臺│          │幣貳仟元沒│
│  │      │      │幣（下同）│          │收，若全部│
│  │      │      │2,000元之 │          │或一部不能│
│  │      │      │價格販賣第│          │沒收，以其│
│  │      │      │一級毒品海│          │財產抵償之│
│  │      │      │洛因約0.4 │          │。未扣案之│
│  │      │      │公克予趙建│          │門號098859│
│  │      │      │強。      │          │2517之SIM │
│  │      │      │          │          │卡壹張及行│
│  │      │      │          │          │動電話壹支│
│  │      │      │          │          │均沒收之，│
│  │      │      │          │          │如全部或一│
│  │      │      │          │          │部不能沒收│
│  │      │      │          │          │，追徵其價│
│  │      │      │          │          │額。      │
├─┼───┼───┼─────┼─────┼─────┤
│2 │99年2 │花蓮縣│趙建強撥打│毒品危害防│趙萬明販賣│
│  │月17日│吉安鄉│0000000000│制條例第4 │第一級毒品│
│  │凌晨2 │吉興一│號行動電話│條第1項   │，累犯，處│
│  │時46分│街373 │予趙萬明，│          │有期徒刑拾│
│  │後某時│巷58弄│並與趙萬明│          │柒年。    │
│  │許    │6號   │相約在左列│          │未扣案之販│
│  │      │      │地點，雙方│          │賣第一級毒│
│  │      │      │碰面後趙萬│          │品所得新臺│
│  │      │      │明即以1,00│          │幣壹仟元沒│
│  │      │      │0元之價格 │          │收，若全部│
│  │      │      │販賣第一級│          │或一部不能│
│  │      │      │毒品海洛因│          │沒收，以其│
│  │      │      │（數量不詳│          │財產抵償之│
│  │      │      │）予趙建強│          │。未扣案之│
│  │      │      │。        │          │門號098859│
│  │      │      │          │          │2517之SIM │
│  │      │      │          │          │卡壹張及行│
│  │      │      │          │          │動電話壹支│
│  │      │      │          │          │均沒收之，│
│  │      │      │          │          │如全部或一│
│  │      │      │          │          │部不能沒收│
│  │      │      │          │          │，追徵其價│
│  │      │      │          │          │額。      │
├─┼───┼───┼─────┼─────┼─────┤
│3 │99年1 │花蓮縣│潘淑芳撥打│毒品危害防│趙萬明販賣│
│  │月7日 │花蓮市│0000000000│制條例第4 │第一級毒品│
│  │凌晨3 │富裕八│號行動電話│條第1項   │，累犯，處│
│  │、4時 │街22號│予趙萬明，│          │有期徒刑拾│
│  │許    │2樓之3│並與趙萬明│          │柒年陸月。│
│  │      │      │相約在左列│          │未扣案之販│
│  │      │      │地點，雙方│          │賣第一級毒│
│  │      │      │碰面後趙萬│          │品所得新臺│
│  │      │      │明以2,000 │          │幣貳仟元沒│
│  │      │      │元價格販賣│          │收，若全部│
│  │      │      │第一級毒品│          │或一部不能│
│  │      │      │海洛因八分│          │沒收，以其│
│  │      │      │之一錢予潘│          │財產抵償之│
│  │      │      │淑芳。    │          │。未扣案之│
│  │      │      │          │          │門號098859│
│  │      │      │          │          │2517之SIM │
│  │      │      │          │          │卡壹張及行│
│  │      │      │          │          │動電話壹支│
│  │      │      │          │          │均沒收之，│
│  │      │      │          │          │如全部或一│
│  │      │      │          │          │部不能沒收│
│  │      │      │          │          │，追徵其價│
│  │      │      │          │          │額。      │
├─┼───┼───┼─────┼─────┼─────┤
│4 │98年11│花蓮縣│潘淑芳撥打│毒品危害防│趙萬明販賣│
│  │月初某│花蓮市│0000000000│制條例第4 │第二級毒品│
│  │日    │國富九│號行動電話│條第2項   │，累犯，處│
│  │      │街17號│與趙萬明，│          │有期徒刑拾│
│  │      │2樓   │並與趙萬明│          │年。未扣案│
│  │      │      │相約在左列│          │之販賣第二│
│  │      │      │地點，雙方│          │級毒品所得│
│  │      │      │碰面後趙萬│          │新臺幣貳仟│
│  │      │      │明以2,000 │          │元沒收，若│
│  │      │      │元價格販賣│          │全部或一部│
│  │      │      │第二級毒品│          │不能沒收，│
│  │      │      │安非他命1 │          │以其財產抵│
│  │      │      │公克予潘淑│          │償之。未扣│
│  │      │      │芳。      │          │案之門號09│
│  │      │      │          │          │00000000之│
│  │      │      │          │          │SIM卡壹張 │
│  │      │      │          │          │及行動電話│
│  │      │      │          │          │壹支均沒收│
│  │      │      │          │          │之，如全部│
│  │      │      │          │          │或一部不能│
│  │      │      │          │          │沒收，追徵│
│  │      │      │          │          │其價額。  │
├─┼───┼───┼─────┼─────┼─────┤
│5 │99年1 │花蓮縣│王久勝撥打│藥事法第83│趙萬明明知│
│  │月31日│花蓮市│0000000000│條第1項   │為禁藥而轉│
│  │凌晨3 │宜家公│號行動電話│          │讓，累犯，│
│  │時5分 │寓一樓│予趙萬明，│          │處有期徒刑│
│  │後某時│      │並與趙萬明│          │捌月。    │
│  │許    │      │相約在左列│          │未扣案之門│
│  │      │      │地點，雙方│          │號00000000│
│  │      │      │碰面後趙萬│          │17之SIM卡 │
│  │      │      │明轉讓禁藥│          │壹張及行動│
│  │      │      │安非他命0.│          │電話壹支均│
│  │      │      │1公克予王 │          │沒收之。  │
│  │      │      │久勝。    │          │          │
└─┴───┴───┴─────┴─────┴─────┘